臺灣高等法院刑事判決
110年度上易字第554號
上  訴  人  臺灣士林地方檢察署檢察官
被      告  陳逸儒


上列上訴人因被告違反毒品危害防制條例案件，不服臺灣士林地
方法院109年度易字第754號，中華民國110年1月4日第一審判決
（起訴案號：臺灣士林地方檢察署109年度毒偵字第998號），提
起上訴，本院判決如下：
    主  文
上訴駁回。
    理  由
一、公訴意旨略以：被告甲○○於民國109年5月28日為警採尿前回
    溯96小時內之某時，在新北市三重區工地廁所內，基於施用
    第二級毒品之犯意，將甲基安非他命放入玻璃球吸食器內，
    以燒烤吸食煙霧方式，施用第二級毒品甲基安非他命1次。
    嗣於109年5月28日上午6時25分許，被告行經臺北市○○區○○○
    道○段000號前，因形跡可疑為警攔查，警方徵得其同意後執
    行搜索，當場扣得甲基安非他命毒品2包（淨重0.378公克、
    0.361公克），始查悉上情。因認被告涉犯毒品危害防制條
    例第10條第2項施用第二級毒品罪嫌等語。
二、按起訴之程序違背規定者，應諭知不受理之判決，並得不經
    言詞辯論為之，且為第二審之審判所準用，刑事訴訟法第30
    3條第1款、第307條、第364條分別定有明文。所稱之起訴程
    序違背規定，係指檢察官提起公訴之訴訟行為於程序上有違
    法律之規定而言。而提起公訴之訴訟行為是否於程序上有違
    法律規定，原則上固以起訴時所存在之事項及法律規定為判
    斷，惟檢察官起訴後始發生之情事變更事由，致法院不能為
    審理及判決，亦屬「起訴之程序違背規定」（最高法院109
    年度台上字第3826號判決意旨參照）。
三、查被告行為後，毒品危害防制條例第20條第3項、第23條第2
    項等規定，於109年1月15日經總統華總一義字第1090000409
    1號令修正公布，並自公布後6個月即於109年7月15日施行，
    依據修正後毒品危害防制條例第20條第3項、第23條第2項之
    立法意旨，對施用毒品之「病患性犯人」，立法已調整其刑
    事政策，放寬觀察、勒戒或強制戒治之適用時機，僅於觀察
    、勒戒或強制戒治執行完畢釋放後，3年內再犯第10條之罪
    者，始應依法追訴或裁定交付審理，如已超過3年，不論幾
    犯，均應再予機構內、外之處遇機會，此即「定期治療」之
    新模式，與刑事制裁交替運用，以期控制、改善至其戒除毒
    癮。亦即，前揭規定中所指「3年後再犯」，只要本次再犯
    （不論修正施行前、後）距最近1次觀察、勒戒或強制戒治
    執行完畢釋放，已逾3年者，即該當之，不因其間有無犯第1
    0條之罪經起訴、判刑或執行而受影響（最高法院109年度台
    上字第3826號判決意旨參照）。
四、經查：
  ㈠公訴意旨認被告於本案之犯行，係於毒品危害防制條例前揭
    修正生效前所犯，依據該條例第35條之1之規定，本案自應
    依修正後規定處理，審查是否有「起訴之程序違背規定」之
    情事變更事由。
  ㈡被告前因施用毒品案件，經臺灣宜蘭地方法院裁定送觀察、
    勒戒，因認無繼續施用傾向，於102年2月8日執行完畢釋放
    出所，並由臺灣宜蘭地方檢察署檢察官以101年度毒偵字第6
    19、631號為不起訴處分確定，有本院被告前案紀錄表在卷
    可查，可見被告係於最近1次觀察、勒戒執行完畢釋放後之
    「3年後」，再為本案施用第二級毒品犯行，屬「3年後再犯
    」之情形，原審因認檢察官未就被告本次施用毒品犯行聲請
    法院令入勒戒處所執行觀察、勒戒，逕行提起公訴，其起訴
    程序違背規定，諭知本件公訴不受理，經核原審之認事用法
    並無違誤，應予維持。
五、上訴駁回之理由：
　㈠檢察官上訴主張，依據109年1月15日修正公布之毒品危害防
    制條例第35條之1之立法理由，倘原審法院認本案欠缺訴追
    要件，即應逕為觀察、勒戒之裁定，而非為不受理判決，且
    附命戒癮治療之緩起訴處分，屬於檢察官偵查中之職權，檢
    察官本會依法裁量之，是若檢察官選擇提起公訴，應認其已
    行使前開裁量權，惟原審判決竟謂檢察官未及行使裁量權，
    有判決違背法令之違誤，請求撤銷原判決，另為適法判決。
　㈡然而，毒品危害防制條例修正後採行此「定期治療」之新模
    式以前，向來檢察官對於初犯施用毒品罪者，或經觀察、勒
    戒、強制戒治執行完畢釋放後5年以後再犯施用毒品者，均
    本於立法者所賦與之職權，裁量是否聲請法院裁定觀察、勒
    戒，或為命附條件（如完成戒癮治療）緩起訴處分之多元化
    處遇，即聲請法院裁定機構內之觀察、勒戒處遇，並非檢察
    官所得採取之唯一途徑，法院自不能亦不宜僭越檢察官之職
    權，逕對施用毒品者裁定應予觀察、勒戒或強制戒治；且本
    案檢察官當初提起本件公訴，繫屬時間點係在新制生效施行
    前之109年7月14日（見原審卷第5頁函文上之原審法院收文
    章戳），則檢察官顯係依舊制見解而提起公訴，並非如檢察
    官上訴時所稱已行使過裁量權認不宜為附命戒癮治療之緩起
    訴處分方提起公訴，檢察官此部分主張，顯與事實不符。
　㈢是以，雖修正後之同條例第35條之1第2款及其立法理由確有
    「...若該等案件於修正施行前已繫屬於法院或少年法院（
    地方法院少年法庭）者，為求程序之經濟，法院或少年法院
    （地方法院少年法庭）應依修正施行後之規定處理，即應依
    職權為觀察、勒戒或強制戒治之裁定。依修正施行後之規定
    ，受觀察、勒戒人無繼續施用傾向者或強制戒治期滿後，應
    為不起訴處分或不付審理之裁定者，法院或少年法院（地方
    法院少年法庭）應為免刑之判決或不付審理之裁定...」等
    語，似欲透過立法說明由法院依職權裁定觀察、勒戒或強制
    戒治，以替代第20條第1項、第2項所定應由檢察官提出觀察
    、勒戒或強制戒治之聲請，惟若檢察官「起訴之程序違背規
    定」，違反修正後毒品危害防制條例所新建立之定期治療模
    式，基於「程序」優先於「實體」之原則，既有毒品危害防
    制條例相關規定修正並生效之情事變更，法院當不應跳過起
    訴程序是否違背規定之審查，逕行肯認檢察官對此等施用毒
    品者提起公訴（含聲請簡易判決處刑）之程序狀態，再依前
    揭立法理由之作法，逕行裁定施以觀察、勒戒（或其後之強
    制戒治）後，再為免刑之實體判決，如此將剝奪被告接受機
    構外處遇之機會，又僭越檢察官依法裁量之權限，從正當法
    律程序、平等原則及鼓勵被告戒癮之修法意旨觀之，上開立
    法理由所揭示之作法，亦難認允當，故為本院所不採，原審
    同本院之見解，並詳為交代理由，核無任何違誤。
　㈣從而，檢察官所執上訴意旨，本院認為並無理由，應予駁回
    ，並不經言詞辯論為之。
據上論斷，應依刑事訴訟法第368條、第372條，判決如主文。
本案經檢察官張嘉婷提起公訴，檢察官薛雯文提起上訴。
中　　華　　民　　國　　110 　年　　4 　　月　　29　　日
                    刑事第八庭  審判長法  官  陳世宗
                                      法  官  周明鴻
                                      法  官  吳勇毅
以上正本證明與原本無異。
不得上訴。
                                      書記官  許家慧
中　　華　　民　　國　　110 　年　　4 　　月　　30　　日